臺灣基隆地方法院民事判決
110年度訴字第248號
原      告  賴惠珍  
            賴彩鳳  
            賴婉可  
            賴麗琪  
共      同  沈志成律師
訴訟代理人  
被      告  賴素瑛  

訴訟代理人  陳思涵  
上列當事人間請求所有權移轉登記事件，本院於民國110年8月5
日言詞辯論終結，判決如下：
    主      文
被告應將新北市○○區○○段○○○○○○○○○○○○○○地號土地及其上同段一
二九建號建物即門牌號碼新北市○○區○○街○巷○○○號房屋所有權應
有部分各五分之一移轉登記予原告。
訴訟費用由被告負擔。
    事實及理由
一、原告起訴主張：坐落新北市○○區○○段0000○0000○0000地號土
    地及其上同段129建號建物即門牌號碼新北市○○區○○街0巷0○
    0號房屋（下稱系爭房地）原係兩造母親即訴外人賴呂美珠
    所有，賴呂美珠有意將系爭房地分配予兩造各5分之1，經兩
    造同意，由被告偕同賴呂美珠於民國108年12月23日，至臺
    灣桃園地方法院民間所屬公證人謝孟儒事務所就兩造簽署之
    協議書（下稱系爭協議書）公證，將系爭房地贈與兩造，並
    借名登記在被告名下。如今被告擅自封鎖系爭房地，使原告
    等人無法進入，並在該處獨資經營「蔬響食所」餐飲業，原
    告等人擔心被告擅自處分系爭房地，已於110年1月28日以律
    師函（下稱系爭律師函）向被告表示終止借名登記契約，並
    請求被告移轉系爭房地之應有部分予原告，被告拒不辦理，
    為此依民法第541條第2項及第179條規定，訴請被告為移轉
    登記等語。並聲明：被告應將系爭房地所有權應有部分各5
    分之1移轉登記予原告。
二、被告抗辯略以：兩造母親賴呂美珠因不識字，擔憂系爭房地
    被人處置，故贈與兩造共有，作為養老之用，由於原告無法
    同時到場辦理贈與，遂同意登記在被告名下，原告終止與被
    告間之借名登記契約，被告並無不歸還之意圖，係因被告與
    母親有簽署系爭協議書，系爭房地之贈與附有兩造必須扶養
    母親之條件，故需知會母親後會同原告共同辦理。又系爭房
    地登記為被告所有期間，被告除支出稅務及電費外，並自行
    僱工修繕結構損壞部分，共支出新臺幣（下同）446,914元
    ，於原告返還被告上開代墊費用357,531元（計算式：446,9
    14元4/5＝357,531元），即可約定時間辦理所有權移轉登記
    等語。並答辯聲明：原告之訴駁回。
三、查兩造母親賴呂美珠於108年12月23日與被告簽署系爭協議
    書，經臺灣桃園地方法院所屬民間公證人謝孟儒於同日公證
    ，依系爭協議書約定，賴呂美珠將系爭房地贈與兩造，以被
    告為受登記名義人，系爭房地於108年12月26日以贈與為原
    因，辦理所有權移轉登記予被告，原告則以系爭律師函向被
    告表示終止借名登記契約，並經被告收受等事實，業據原告
    提出系爭房地登記第二類謄本、公證書、系爭協議書、系爭
    律師函及掛號郵件回執等件影本為證（見本院卷第17頁至第
    29頁、第33頁至第35頁），並為兩造所不爭執，自堪信為真
    實。
四、原告主張被告應將系爭房地所有權應有部分各5分之1權移轉
    登記予己，為被告以前開情詞所否認，本院判斷如下：
  ㈠被告就系爭房地是兩造母親賴呂美珠贈與兩造各5分之1，並
    借用伊名義為登記之事實，並不爭執，堪認兩造就系爭房地
    成立借名登記契約，而原告已於110年1月28日以系爭律師函
    向被告表示終止借名登記契約之意思表示，系爭律師函於11
    0年2月1日送達被告，有掛號郵件收件回執足憑（見本院卷
    第35頁），且依卷內事證，該借名登記契約並無約定，亦無
    依其事務之性質不能消滅之情事，兩造間就系爭房地之借名
    登記契約，自已因終止而消滅，被告於借名登記契約終止後
    ，仍受有登記為系爭房地所有權人之利益，自屬不當得利。
    　　
  ㈡被告抗辯兩造母親贈與系爭房地之贈與附有兩造必須扶養母
    親之條件，故需知會母親後會同原告共同辦理，且因原告尚
    未給付被告代墊系爭房地相關費用357,531元，故其行使同
    時履行抗辯云云，為原告所否認，經查：
　⒈系爭協議書記載：「因乙方（即被告）於婚前將上班所得悉
    數交付父母，對家庭生活所需助益良多，且其秉性純良，足
    資信賴，甲方（即賴呂美珠）特此自願將上述標的物全數移
    轉於乙方名下，名目為『贈與』。惟此贈與之『受贈人』為包括
    乙在內之甲方五位女兒，形式上則僅由乙方具名，代表所有
    的女兒。今後，甲方之養老問題仍須由全體子女共同負擔，
    若資金不足時，乙方可處分該標的物以為挹注。此項『贈與』
    事項，甲方已告知乙方所有姊妹，並徵得一致同意。是故，
    因此贈與而生之一切費用須由含乙方在內的五位女兒共同負
    擔。」並無關於系爭房地之贈與附有兩造應扶養賴呂美珠為
    條件之文字內容，即使系爭房地之贈與附有上開條件，以被
    告為受登記名義人單獨登記，或將應有部分5分之1各自登記
    在兩造名下，並不違反賴呂美珠將系爭房地贈與兩造之目的
    ，何況兩造與賴呂美珠間之贈與關係，與兩造間之借名登記
    契約係屬二事，兩造應如何扶養賴呂美珠，並不影響被告於
    系爭房地之借名登記契約終止後應移轉所有權應有部分各5
    分之1予原告之判斷。
　⒉另按所謂同時履行之抗辯，乃係基於雙務契約而發生，倘雙
    方之債務，非本於同一之雙務契約而發生，縱令雙方債務在
    事實上有密切之關係，或雙方之債務雖因同一之雙務契約而
    發生，然其一方之給付，與他方之給付，並非立於互為對待
    給付之關係者，均不能發生同時履行之抗辯（最高法院59年
    台上字第850號判例意旨參照）。原告係依不當得利法律關
    係請求被告將系爭房地所有權應有部分各5分之1移轉登記予
    原告，與被告所稱之代墊相關稅捐、電費、房屋修繕費357,
    351元，非基於同一雙務契約所生之債務，自無同時履行抗
    辯之適用。
五、綜上所述，原告主張終止與被告間就系爭房地之借名登記契
    約，依不當得利之法律關係，請求被告將系爭房地所有權應
    有部分各5分之1移轉登記予原告，為有理由，應予准許。又
    本院既准許原告依據上開法律關係所為之請求，則其基於同
    一聲明，另依民法第541條規定請求被告為移轉登記，即無
    庸再行審酌，併此敘明。　　
六、本件事證已經明確，被告聲請訊問證人呂松文、呂美雲及呂
    美月，以證明原告尚未清償被告為系爭房地代墊之費用，惟
    被告不得以代墊費用主張同時履行抗辯權，已如前述，核與
    本件爭點無涉，無調查之必要；又兩造其他的攻擊防禦方法
    及所用之證據，經本院斟酌後，認為均不足以影響本判決之
    結果，爰不逐一論列，附此敘明。
七、結論：本件原告之訴為有理由，依民事訴訟法第78條，判決
    如主文。
中　　華　　民　　國　　110 　年　　8 　　月　　19　　日
                  民事庭法　官　陳湘琳　　　　　
以上正本係照原本作成
如對本判決上訴，須於判決送達後20日內向本院提出上訴狀。如
委任律師提起上訴者，應一併繳納上訴審裁判費。
中　　華　　民　　國　　110 　年　　8 　　月　　19　　日
                        書記官　林亭如